【裁判字號】    99,消債更,24
【裁判日期】    990525
【裁判案由】    更生事件
【裁判全文】
臺灣臺南地方法院民事裁定            99年度消債更字第24號
聲  請  人
即  債務人  丙○○
代  理  人  甲○○律師
上列當事人因消費者債務清理事件聲請更生，本院裁定如下：
    主    文
聲請駁回。
聲請程序費用新臺幣壹仟元由聲請人負擔。
    理    由
一、本件聲請意旨略以：聲請人即債務人丙○○現受萬通人力派
    遣公司派遣至和鑫光電股份有限公司擔任派遣技術員之工作
    ，每月薪資約新臺幣（下同）24,000元，除此薪資收入外，
    名下並無任何財產，然累積債務總金額已達1,406,809元，
    均為無擔保或無優先權之債務，債務人有不能清償債務之情
    事，前已提出債權人清冊，以書面向最大債權金融機構即台
    新國際商業銀行股份有限公司（下稱台新銀行）請求共同協
    商債務清償方案，惟債務人前向台新銀行申請協商時，原希
    望能每月清償3,000元，但台新銀行提出之還款條件為6年0
    利率，每月清償5,000元，6年後再重新協商，而債務人恐6
    年後重新協商時銀行要求之還款金額及利率無法負擔，則先
    前所清還之360,000元會再遭銀行之高額利息及違約金所吞
    噬，且債務人每月尚須支出父親乙○○之扶養費4,000元及2
    名未成年子女龔鈺涵、龔怡諠之扶養費共1,000元，實無力
    負擔債權銀行所提之還款方案，即第一階段前6年，分72期
    ，每月償還金額5,000元，因而協商不成立，其無擔保或無
    優先權之債務總額未逾新1,200萬元，復未經法院裁定開始
    清算程序或宣告破產，為此，依消費者債務清理條例提出本
    件更生之聲請等語。
二、按債務人不能清償債務或有不能清償之虞者，得依本條例所
    定更生或清算程序，清理其債務，消費者債務清理條例第3
    條定有明文。又聲請更生或清算不合程式或不備其他要件者
    ，法院應以裁定駁回之，但其情形可以補正者，法院應定期
    間先命補正，復為同條例第8條所明定。衡諸債之關係，係
    以當事人間之信賴關係為基礎，為社會經濟組織之重要支柱
    ，故當事人於以法律行為追求自己之利益之際，亦應顧及對
    方之利益，並考量債權債務在社會上之作用，本於誠實及信
    用之原則，行使債權及履行債務。是對於已陷入經濟上困境
    之消費者，若任其於惡性循環之債務窘境中生存，將衍生嚴
    重之社會問題，難以維持安定之社會經濟秩序，故為兼顧債
    權人、債務人雙方之利益，對陷於經濟上困境之消費者，乃
    允其於消費者債務清理條例施行後，得選擇以重建型之更生
    程序或清算型之清算程序清理其債務，藉以妥適調整債務人
    與債權人及其他利害關係人間之權利義務關係，保障債權人
    獲得公平受償，並謀求消費者經濟生活之重建復甦機會。惟
    若債務人履行債務並無困難，僅係為圖謀減免債務，而不為
    債務之履行，自有違債權契約為誠信契約之本旨。
三、經查，本件前置協商程序中，債權人台新銀行所提出之還款
    方案為「第一階段分72期，0%利率，月付金5,000元，第二
    階段待第一階段72期屆滿後，再重新評估債務人當時狀況，
    另訂後階段還款方式」，然因債務人於面談時表示無力負擔
    上開還款方案，不願接受協商條件，因此台新銀行以「未能
    接受顯足以負擔之還款方案」為由，於民國97年9月18日出
    具前置協商不成立通知書予債務人，有台新銀行之前置協商
    不成立通知書、台新銀行99年2月12日台新總債務協商部第
    00000000003號函暨該函檢附之前置協商申請資料在卷可稽
    。
四、債務人雖主張其現受萬通人力派遣公司派遣至和鑫光電股份
    有限公司擔任派遣技術員之工作，每月薪資約24,000元，惟
    台新銀行提出之還款條件為6年0利率，每月清償5,000元，6
    年後再重新協商，而債務人恐6年後重新協商時銀行要求之
    還款金額及利率無法負擔，則先前所清還之360,000元會再
    遭銀行之高額利息及違約金所吞噬，故希望能每月清償3,00
    0元，且債務人每月尚須支出父親乙○○之扶養費4,000元及
    2名未成年子女龔鈺涵、龔怡諠之扶養費共1,000元，實無力
    負擔債權銀行所提之還款方案，即第一階段前6年，分72期
    ，每月償還金額5,000元，因而協商不成立云云，惟查：
  1.按消費者債務清理條例之立法目的，乃為兼顧債權人、債務
    人雙方之利益，對陷於經濟上困境之消費者，使其透過重建
    型之更生程序或清算型之清算程序清理其債務，藉以妥適調
    整債務人與債權人及其他利害關係人間之權利義務關係，保
    障債權人獲得公平受償，並謀求消費者經濟生活之重建復甦
    機會，是以，債務人為使其有經濟復甦更生之機會，自應以
    誠實及信用之原則面對自己之債務，積極勉力謀求更生償債
    方案，除應積極開源努力勤奮工作以增加收入償還債務外，
    尚須節流儉樸其生活需求而適當控制其生活費用支出，以達
    成勉力履行債務。
  2.依行政院內政部所公告99年度臺灣省低收入戶最低生活費用
    每人每月為9,829元，此有行政院內政部歷年最低生活費一
    覽表1份在卷可稽，該生活費標準係按照政府最近一年平均
    每人消費支出（包括食品費、衣著鞋襪費、房租水電費、家
    居管理費、醫療保健費、交通通訊費、娛樂教育費及雜項支
    出）百分之60訂定，是應認以此9,829元為債務人之父親乙
    ○○每月之生活費用，債務人主張超越此範圍部分顯不足採
    信。又乙○○之扶養義務人有4人，是認該筆扶養費應由債
    務人之兄弟姊妹共4人平均分擔方屬合理，準此計算，債務
    人支出父親乙○○之扶養費以每月2,457元（計算式：9,829
    4＝2,457，元以下四捨五入）始為適當。基上所陳，債務
    人每月生活必要支出以13,286元（計算式：個人生活費9,82
    9＋父親乙○○扶養費2,457＋2名未成年子女龔鈺涵、龔怡
    諠之扶養費共1,000元＝13,286）即為已足。
  3.至於債務人主張其每月薪資遭執行法院強制扣薪3分之1，並
    提出本院98年9月24日南院龍98司執迅字第72489號執行命令
    影本1紙為證，惟觀以該執行命令所載第三人為債務人已離
    職之欣展環保有限公司，並非現任職之萬通人力派遣公司或
    和鑫光電股份有限公司，且本院亦查無債權人元大國際資產
    管理股份有限公司對萬通人力派遣公司或和鑫光電股份有限
    公司有何聲請強制扣薪之舉，此有本院公務電話紀錄1紙在
    卷可參，是債務人現薪資收入並無遭債權人元大國際資產管
    理股份有限公司向執行法院聲請強制扣薪一情，堪予認定。
五、綜上所述，本件債務人每月薪資收入約24,000元，扣除債務
    人每月個人生活必要費用、父親扶養費及2名未成年子女扶
    養費共13,286元，尚餘10,714元。。綜觀上述債務人之財產
    、收入資料及必要生活支出等情，債務人應有能力償還債權
    人提出「第一階段分72期，0%利率，月付金5,000元」之還
    款方案，是其主張不能清償債務云云，自不足採。至於債權
    人台新銀行所提出之還款方案雖分二階段，亦即「第二階段
    須待第一階段72期屆滿後，再重新評估債務人當時狀況，另
    訂後階段還款方式」，然第二階段之還款方案，債權人既會
    審酌並考量債務人當時之狀況，再重新評估還款方案，則第
    二階段之還款方案未必一定不利於債務人，倘債務人當時確
    實無力繳納，亦有與債權人磋商降低還款金額之可能性，從
    而，以債務人目前收入狀況既足敷清償第一階段還款金額每
    月5,000元，則債務人自當戮力還款，不得執第二階段尚未
    協商、確定之還款條件，而概稱其無能力繳納。
六、末按現代社會經濟之本質係以貨幣為媒介的「信用經濟」型
    態，藉由信用制度的運行和擴展，交易者透過債權債務的建
    立來實現商品交換或金融交易，使市場經濟活絡並不斷拓展
    其深度和廣度。故而欲評估債務人是否符合「不能清償債務
    」之要件，應斟酌債務人之債務總額、債務人之年齡、工作
    能力，並衡諸債務人未來可正常獲得之勞務報酬、財產等綜
    合加以考量，亦即須加計債務人之未來償債能力，以評估債
    務人就其所積欠之總債務是否根本已清償不能或有不能清償
    之虞。本件如以前述最大債權人金融機構台新銀行於前置協
    商程序中所提供之清償方案，依債務人受萬通人力派遣公司
    派遣至和鑫光電股份有限公司擔任派遣技術員之工作、其月
    收入尚可、未來償債能力不無增加可能等情觀之，可認債務
    人並非不能清償債務。
七、綜上所述，債務人既非不能清償債務或有不能清償之虞，其
    更生之聲請即不符消費者債務清理條例第3條所定要件，且
    上開欠缺又屬無從補正，依上開說明，自應駁回其更生之聲
    請，爰裁定如主文。
中    華    民    國    99    年    5     月    25    日
                  民事第一庭    法  官  黃聖涵
上為正本係照原本作成。
如不服本裁定，應於裁定送達後10日內，以書狀向本院提出抗告
，並繳納抗告費新臺幣1,000元。
中    華    民    國    99    年    5     月    25    日
                                書記官  朱小萍

司法院資訊處製作；財團法人民間司法改革基金會備份。
